臺灣臺中地方法院刑事判決
111年度易字第1594號
公  訴  人  臺灣臺中地方檢察署檢察官
被      告  黃蕙英


選任辯護人  林亮宇律師
            王雲玉律師
上列被告因妨害名譽案件，經檢察官提起公訴（111年度偵字第1
7895號），本院判決如下：
    主    文
丙○○犯散布文字誹謗罪，處拘役參拾日，如易科罰金，以新臺幣
壹仟元折算壹日。
    犯罪事實
一、丙○○與黃志彬係兄妹關係，黃志彬與丁○則係配偶關係，詎
    丙○○與黃志彬、丁○因照顧年邁母親乙事發生爭執，竟基於
    公然侮辱及誹謗之犯意，於附表所示時間，在臺中市○區○○
    路000號3樓之2住處，利用手機連結網際網路，在社群軟體F
    ACEBOOK（下稱臉書），使用「Hui-Ying Huang」帳號公開
    發表如附表所示涉於私德而與公共利益無關之文字，足以毀
    損丁○之名譽（所涉對告訴人黃志彬妨害名譽部分，因黃志
    彬撤回告訴而經檢察官為不起訴處分確定）。
二、案經丁○委由黃敬唐律師、劉尹惠律師訴由臺灣新竹地方檢
    察署陳請臺灣高等檢察署檢察長令轉臺灣臺中地方檢察署檢
    察官偵查起訴。
    理    由
一、證據能力：
    本案認定犯罪事實所引用之被告丙○○（下稱被告）以外之人
    於審判外之陳述，檢察官、被告及辯護人於本院審理時均同
    意作為本案證據，本院復審酌前揭陳述作成時之情況，並無
    違法取證之瑕疵，亦認以之作為證據為適當，是本案有關被
    告以外之人於審判外之言詞或書面陳述等供述證據，自得為
    證據。
二、認定犯罪事實所憑之證據及理由：
    訊據被告固坦承有於附表所示時間，利用手機連結網際網路
    ，在臉書公開發表如附表所示之文字，惟矢口否認有何公然
    侮辱、誹謗犯行，辯稱：附表所示文字內容都是我第一時間
    的記載，我只是單純紀錄我當下的心情，我臉書上的預設是
    公開的，後來注意到才改為不公開；我沒有蓄意公開誹謗行
    為，我沒有侮辱、誹謗告訴人的意思，我敘述的都是實情云
    云。經查：
㈠、被告與告訴人因照顧母親之事發生爭執，被告於附表所示時
    間，在上址住處，利用手機連結網際網路，在臉書使用「Hu
    i-Ying Huang」帳號公開發表如附表所示文字等情，為被告
    所承認（見本院卷第52頁），且據證人即告訴人丁○於偵訊
    時證述明確（見臺中地檢偵卷第19至21頁），並有被告臉書
    貼文、臺灣新竹地方法院111年度訴字第127、185號刑事判
    決在卷可佐（見新竹地檢他卷第28至38頁、本院卷第35至46
    頁），是此部分事實，堪以認定。　
㈡、按刑法第310條誹謗罪之成立，必須意圖散布於眾，而指摘或
    傳述足以毀損他人名譽之具體事實。而行為人所指摘或傳述
    之事是否「足以毀損他人名譽」，應就被指述人之個人條件
    以及指摘或傳述內容，以一般人之社會通念為客觀之判斷，
    須行為人所指摘或傳述之具體事實，依社會客觀之評價，足
    以使被指述人在社會上所保有之人格及聲譽地位，因行為人
    之惡害性指摘或傳述，使之有受貶損之危險性或可能性即屬
    之。衡諸目前社會現狀，一般人基於孝道及道德觀感，對於
    晚輩未能善盡照顧長輩之責，甚至將年邁長輩趕出家門，常
    投以鄙視眼光，認定該人不孝，甚或涉及遺棄罪嫌，如指摘
    或傳述此等內容自足以損害他人之名譽法益。觀之被告於臉
    書所發表如附表編號1至編號8所示文字，其內容已明白指摘
    告訴人把年邁婆婆即被告母親趕出家門，不讓婆婆回家，復
    指摘告訴人將婆婆當婚姻的談判籌碼並唆使兒子將被告母親
    丟棄、行為驚世駭俗等情，此等內容顯足以貶抑告訴人之人
    品道德，使見聞被告所發表之文字內容者，對告訴人產生不
    孝或負面之評價，顯足以貶損告訴人在社會上所有之人格及
    聲譽地位。且被告於本院準備程序時供述：我臉書上一直都
    是公開的預設，我沒有很在乎也沒有注意到是否有人已經看
    過文章，事後我有將文章改預設為不公開等語（見本院卷第
    52頁），足見被告知悉發表該等文字內容時，因為公開狀態
    之預設，所以使用臉書之不特定人皆得以瀏覽觀看，是被告
    確實有散布於眾之意圖甚明。另觀之被告所發表之文字內容
    ，附表編號5已明確指出告訴人真實姓名，其餘雖未明確指
    出告訴人真實姓名或年籍，但從所發表之文字內容及發文之
    前後貼文以觀，被告已有載明告訴人父親陳國展及告訴人配
    偶黃志彬之姓名，此等資訊足以確認被告指摘的具體對象均
    為告訴人。徵諸上情，足認被告所指摘之對象，係指告訴人
    無訛，且上開文字內容所陳述情節，已足使其他瀏覽者質疑
    告訴人之人品道德，自均屬詆毀損害告訴人聲譽之內容無疑
    。
㈢、刑法上之公然侮辱罪，祗須侮辱行為足使不特定人或多數人
    得以共見共聞之狀況，即行成立。又本罪所保護之法益乃個
    人經營社會群體生活之人格評價，是否構成侮辱，並非從被
    害人或行為人之主觀感受判斷，而係以陳述內容之文義為據
    ，審酌個案之所有情節，包含行為人與被害人之性別、年齡
    、職業類別、教育程度、社會地位、平時關係、言語使用習
    慣、詞彙脈絡等，探究言詞之客觀涵義，是否足以減損被害
    人之聲譽。申言之，行為人未指明具體事實，而以言語、文
    字或舉動表示不屑輕蔑或攻擊其人格之意思，對該人於社會
    上之人格或社經地位，已足貶損其聲譽及尊嚴之程度，即足
    當之。被告發表於如附表編號6之文字內容，係在其臉書頁
    面上公開為之，已詳述如前，是其上開貼文，足使不特定人
    得共見共聞，已達公然之狀態無疑。被告在該貼文中，以「
    沒有羞恥心」指稱告訴人，此言語於一般社會大眾通念上及
    通常語意上，係對他人人格之貶損羞辱之詞，而令人深感不
    悅、難堪，當屬貶抑他人人格之詞無疑。足認被告前揭貼文
    中所使用文字，客觀上已足以貶損告訴人之社會評價與人格
    尊嚴，當屬侮辱行為，且其為如此貶低及比喻告訴人之用，
    主觀上自有侮辱告訴人之主觀犯意甚明，此部分所為已該當
    公然侮辱罪之構成要件。
㈣、被告辯稱所指摘之事均為事實云云。惟按刑法第310條第3項
    以對所誹謗之事，能證明其為真實者不罰，但涉於私德而與
    公共利益無關者，不在此限之規定，係針對言論內容與事實
    相符者之保障，並藉以限定刑罰權之範圍。是行為人雖不能
    證明言論內容為真實，但依其所提證據資料，可認行為人有
    相當理由確信其為真實，並非故意捏造虛偽事實，或非因重
    大過失或輕率而致其所陳述與事實不符者，即不能以誹謗罪
    之刑責相繩（司法院釋字第509 號解釋意旨參照）。因此，
    行為人就其發表非涉及私德而與公共利益有關之言論所憑之
    證據資料，至少應有相當理由確信其為真實，即主觀上應有
    確信「所指摘或傳述之事為真實」之認識，倘行為人主觀上
    無對其「所指摘或傳述之事為不實」之認識，即不成立誹謗
    罪。又所謂「公共利益」，乃指有關社會多數人之利益之事
    實，即所謂公益之事實；至所謂「私德」，則指個人私生活
    領域範圍內，與人品、道德、修養等相關之價值評斷事項而
    言。是否僅涉及私德與公益無關，應就告訴人之職業、身分
    或社會地位，依一般健全之社會觀念，就社會共同生活規範
    ，通體觀察於客觀上是否有足以造成不利益於大眾損害之虞
    以定之。然而，本案就告訴人之身分、職業、社會地位等情
    以觀，應認告訴人與配偶、婆婆間之相處、婆媳關係等私生
    活相關情節，要與公共利益無關，僅屬私人道德問題，其指
    摘告訴人言行並未對社會大眾產生一定程度之影響作用，是
    上開言論內容應純屬涉於個人私德，而與一般公共利益無關
    ，則被告既針對告訴人個人之私德予以指摘，復與公益無關
    ，而非對於可受公評之事而為評論，不論所述是否為真實，
    依刑法第310條第3項但書之規定，自無上開免責規定之適用
    。
㈤、綜上所述，被告上開辯解不可採信，本案事證明確，被告犯
    行足以認定，應予依法論罪科刑。
三、論罪科刑：
㈠、核被告所為，附表編號1至8部分係犯刑法第310條第2項之散
    布文字誹謗罪，附表編號6部分係犯刑法第309條第1項之公
    然侮辱罪。　　
㈡、被告固於附表所示時間多次在臉書上誹謗告訴人，然起因皆
    與照顧被告母親乙事有關，足認被告係基於同一犯意而為之
    ，且在時間、空間上有密切關係，並侵害相同法益，獨立性
    極為薄弱，故依一般社會健全觀念，視為數個舉動之接續實
    施而以法律上一行為予以刑法評價，較為合理。
㈢、被告就附表編號6部分係以一行為觸犯上開二罪名，為想像競
    合犯，從一重之散布文字誹謗罪處斷。
㈣、爰以行為人之責任為基礎，審酌被告與告訴人為姑嫂關係，
    就長輩照顧之事本該理性溝通討論，竟不思與告訴人平和溝
    通，而於不特定人得以共見共聞之臉書上，接續發表如附表
    所示指摘告訴人將婆婆趕出家門、將婆婆當婚姻的談判籌碼
    等與公共利益無關之事，以及指稱告訴人沒有羞恥心，均貶
    損告訴人之名譽，所為應予非難；另考量被告係為母親發聲
    之犯罪動機、目的、自陳之智識程度、家庭經濟及生活狀況
    （見本院卷第75頁）等一切情狀，量處如主文所示之刑，並
    諭知易科罰金之折算標準。
據上論斷，應依刑事訴訟法第299條第1項前段，判決如主文。
本案經檢察官乙○○提起公訴，檢察官甲○○到庭執行職務。
中　　華　　民　　國　　111 　年　　10　　月　　14　　日
                  刑事第八庭    法  官  王靖茹
以上正本證明與原本無異。
如不服本判決應於收受判決後20日內向本院提出上訴書狀，並應
敘述具體理由；其未敘述上訴理由者，應於上訴期間屆滿後20日
內向本院補提理由書（均須按他造當事人之人數附繕本）「切勿
逕送上級法院」。
                                書記官  廖于萱
中　　華　　民　　國　　111 　年　　10　　月　　14　　日
附錄論罪科刑法條：
中華民國刑法第309條
公然侮辱人者，處拘役或9千元以下罰金。
以強暴犯前項之罪者，處1年以下有期徒刑、拘役或1萬5千元以
下罰金。
中華民國刑法第310條
意圖散布於眾，而指摘或傳述足以毀損他人名譽之事者，為誹謗
罪，處1年以下有期徒刑、拘役或1萬5千元以下罰金。
散布文字、圖畫犯前項之罪者，處2年以下有期徒刑、拘役或3萬
元以下罰金。
對於所誹謗之事，能證明其為真實者，不罰。但涉於私德而與公
共利益無關者，不在此限。
【附表】
編號 時間 文字內容 出處 1 110年10月19日 ...妳把婆婆趕出家門，在她高齡88歲，妳這樣對待長輩，完全是妳父母的教育，... ＃陳國展 新竹地檢他卷第29頁 2 110年11月17日 ......媽媽被妳們趕出家門。翻臉不認就算了，還說我吞了媽媽的錢...... 新竹地檢他卷第31頁 3 110年11月23日 堂堂一位大教授不管你栽培多少博士生碩士生，不管你國科會計畫有多少，好棒棒的大教授，卻任由老婆兒子把你的90歲老媽媽趕出家門，...... 新竹地檢他卷第33頁 4 110年12月4日 現在這個媳婦竟然已經囂張到把婆婆趕出家門，這就是基督教徒的教義嗎？......不知怎麼跟老媽媽說她已經回不去那個家了，心疼老媽媽88歲竟然還要受此折騰，怎麼可以這樣對待老媽媽，更何況爸爸媽媽的錢都給了兒子，竟然現在連個安身處都沒有，真是可悲。 新竹地檢他卷第34頁 5 110年12月23日 你如果無法制止丁○，你身為一家之主，任由她這種老婆媳婦繼續黃家撒野，我真的懷疑你的為人處事能力，虧你還堂堂國立大學終身講座教授 新竹地檢他卷第35頁 6 110年12月23日 堂堂國立大學終身教授的老婆如此令人作嘔我快吐了不知誰沒有羞恥心連沒穿內褲都可以說出口 新竹地檢他卷第36頁 7 110年12月27日 她將婆婆當婚姻的談判籌碼，將老人家在又病又弱的狀態下拒絕讓老人家返家，將小姑受其言語及肢體暴力...以兒子交大法律系的老師為諮詢對象，企圖影響法律公正。唆使兒子將老人家丟棄，違反善良風氣。 新竹地檢他卷第37頁 8 110年12月31日 驚世駭俗  在分家產時理直氣壯說自己是兒子媳婦，要照顧老人就說那是妳自己的媽媽為什麼要我照顧！ ＃交大校長 新竹地檢他卷第38頁